【裁判字號】    96,訴,2232
【裁判日期】    970122
【裁判案由】    菸酒管理法
【裁判全文】
臺北高等行政法院裁定
                                     96年度訴字第02232號
原      告  甲○○
送達代收人  乙○○
被      告  臺北縣政府
代  表  人  丙○○（縣長）
上列當事人間因有關菸酒管理法事件，原告不服被告中華民國95
年10月19日北府財金字第09507402640 號函，提起行政訴訟，本
院裁定如下：
    主  文
原告之訴駁回。
訴訟費用由原告負擔。
    理  由
一、按原告之訴，訴訟事件起訴不備其他要件者，行政法院應以
    裁定駁回之，行政訴訟法第107 條第1 項第10款後段之規定
    定有明文。又人民提起行政訴訟，須其爭訟有權利保護之必
    要，倘當事人無被侵害之權利或法律上利益，則無進行爭訟
    而為實質審查之實益，苟欠缺此要件，即不具備起訴要件。
（一）關於撤銷訴訟，依同法第4 條第1 項規定：「人民因中央
      或地方機關之違法行政處分，認為損害其權利或法律上之
      利益，經依訴願法提起訴願而不服其決定，或提起訴願逾
      三個月不為決定，或延長訴願決定期間逾二個月不為決定
      者，得向高等行政法院提起撤銷訴訟。」亦即人民提起撤
      銷訴訟的前提要件之一，需有行政處分的存在，而所謂行
      政處分，依行政程序法第92條規定，係指行政機關就公法
      上具體事件所為之決定或其他公權力措施而對外發生法律
      效果之單方行政行為；乃行政機關所為單純事實之敘述（
      或事實通知）或理由之說明，既不因該項敘述或說明而生
      何法律上之效果者，依上所述，即非行政機關就公法上具
      體事件所為之決定或其他公權力措施而對外發生法律效果
      之單方行政行為，自非行政處分，人民即不得對之提起行
      政爭訟。最高行政法院（89年7 月1 日改制前為行政法院
      ）44年判字第18號、62年裁字第41號著有判例可資參考。
      職是，關於人民向主管機關檢舉他人違法，經主管機關調
      查結果，認為所檢舉事項不成立，而對檢舉人之函覆，苟
      法律並不賦與檢舉人向國家請求制止、處罰被檢舉人之權
      利或法律所保護之法益不及於檢舉人之私益，其檢舉僅促
      成調查、制止與處罰等國家公權力之發動，嗣後主管機關
      之函覆，係將檢舉調查結果函知檢舉人，未對檢舉人發生
      如何影響權利或義務之法律效果，應屬事實通知，自非行
      政處分（最高行政法院92年度裁字第252 號、91年度裁字
      第1475號裁定意旨參照），即不得以之作為提起撤銷訴訟
      之標的。
（二）關於課予義務訴訟，依同法第5 條第1 項規定：「人民因
      中央或地方機關對其依法申請之案件，於法令所定期間內
      應作為而不作為，認為其權利或法律上利益受損害者，經
      依訴願程序後，得向高等行政法院提起請求該機關應為行
      政處分或應為特定內容之行政處分之訴訟。」惟此所稱之
      依法申請，係以人民依據法令之規定，得向中央或地方機
      關請求就某一特定具體之事件，為一定處分者為限；且中
      央或地方機關對於人民之申請負有法定作為義務為要件。
      苟欠缺此要件，縱然提起行政訴訟法第5 條第1 項訴訟，
      即是不具備起訴要件。
二、本件原告於民國( 下同)95 年10月17日下午01:00 以電子郵
    件向被告提出檢舉，係以被告轄區內之「百家班活蝦店」戶
    外招牌「現釀大麥鮮啤金色三麥買一送一」相關相關資訊促
    銷廣告，未標示警語，涉嫌違反菸酒管理法第37條規定為檢
    舉內容。經被告以95年10月19日北府財金字第09507402640
    號函覆略以: 「... 二、本檢舉案本府已分別於95年8 月16
    日以北府財金字第0950597407號及95年10月14日北府財金字
    第0950724040號函復在案，合先敘明。三、案經本府菸酒查
    緝人員95年10月18日再度稽查並未發現有違規情事，檢附業
    者營業目錄及照片各乙份，供參。」等語（下稱系爭函），
    回覆原告系爭檢舉案之調查處理結果。原告不服，提起本件
    行政訴訟，求為判決：「撤銷原處分，爰據具體違規事實佐
    證資料及爰據高等法院判例及大法官解釋等，敦請鈞院依據
    菸酒管理法第37條、菸酒管理法第55條，裁定被告須對於原
    告所舉發檢舉之『百家班活蝦店』、之『舉發案件』是否裁
    定罰鍰行政處分書『實體理由部分』及訴訟費用由被告負擔
    」云云。
三、原告向被告提出檢舉，係以被告轄區內之「百家班活蝦店」
    戶外招牌「現釀大麥鮮啤金色三麥買一送一」相關相關資訊
    促銷廣告，未標示警語為檢舉內容。茲因法律並未賦與本件
    檢舉人向國家請求制止、處罰被檢舉人之權利，或法律所保
    護之法益不及於檢舉人之私益，是原告之上開檢舉僅有促成
    調查、制止與處罰等國家公權力發動之效果，則被告系爭函
    僅係告知原告檢舉事項之處理結果，核其性質係屬單純事實
    通知，並非對原告有所處分，亦不因系爭函覆之告知而發生
    具體的法律上之效果，或造成其權利或利益之損害，要非屬
    行政處分。原告復對系爭函提起行政訴訟，求為判決撤銷系
    爭函，核其真意，應係提起撤銷訴訟。另關於「爰據具體違
    規事實佐證資料及爰據高等法院判例及大法官解釋等，敦請
    鈞院依據菸酒管理法第37條、菸酒管理法第55條，裁定被告
    須對於原告所舉發檢舉之『百家班活蝦店』、之『舉發案件
    』是否裁定罰鍰行政處分書『實體理由部分』」部分，應係
    提起課予義務訴訟。則揆之上揭「一、」說明，系爭函係主
    管機關將檢舉調查結果函知檢舉人，未對檢舉人發生如何影
    響權利或義務之法律效果，應屬事實通知，自非行政處分，
    欠缺行政處分要件，自不得提起撤銷訴訟；另檢舉行為，非
    依法申請，亦不具備提起課予義務訴訟之要件。從而，本件
    原告之訴，並非合法，應予駁回。
四、依行政訴訟法第107 條第1 項第10款後段、第104 條，民事
    訴訟法第95條、第78條，裁定如主文。
中    華    民    國    97    年    1    月     22    日
                      臺北高等行政法院第一庭
                              審判長  法  官  王立杰
                                      法  官  劉錫賢
                                      法  官  林惠瑜
上為正本係照原本作成。
如不服本裁定，應於送達後10日內向本院提出抗告狀（須按他造
人數附繕本）。
中    華    民    國    97    年    1    月     22    日
                                      書記官  劉道文


司法院資訊處製作；財團法人民間司法改革基金會備份。
